【裁判字號】    94,訴,3648
【裁判日期】    951121
【裁判案由】    商標異議
【裁判全文】
臺北高等行政法院判決
臺北高等行政法院判決
                                  94年度訴字第03648號
                              .
原      告  台灣格力電器股份有限公司
代  表  人  甲○○（董事長）
訴訟代理人  丙○○
            林孜俞律師
被      告  經濟部智慧財產局
代  表  人  蔡練生（局長）
訴訟代理人  丁○○
參  加  人  大陸地區珠海格力集團公司
代  表  人  乙○○
訴訟代理人  蔡瑞森律師
複  代理人  賴文萍律師
訴訟代理人  陳長文律師
上列當事人間因商標異議事件，原告不服經濟部中華民國94年9
月20日經訴字第09406135610 號訴願決定，提起行政訴訟，本院
判決如下：
    主  文
原告之訴駁回。
訴訟費用由原告負擔。
    事  實
一、事實概要：參加人於民國（下同）90年11月29日以「
    GREE格力（stylized）＆Device」商標，指定使用於當時商
    標法施行細則第49條所定商品及服務分類表第11類之空氣調
    節器、空氣冷卻裝置、通風設備及裝置、空氣加熱器、電暖
    器、蓄熱器、乾衣機、電風扇、除濕機、空氣淨化機、電鍋
    、抽油煙機及熱水器商品，向被告申請註冊，經被告於93年
    12月16日核准列為註冊第0000000 號商標（下稱系爭商標，
    圖樣如附圖所示）。嗣原告以系爭商標有違商標法第23條第
    1 項第16款規定，於94年1 月31日對之提起異議，案經被告
    審查，以94年7 月13日中台異字第940114號商標異議審定書
    為「異議不成立」之處分。原告不服，提起訴願，遭決定駁
    回，遂提起行政訴訟。本院因認本件撤銷訴訟之結果，參加
    人之權利或法律上利益將受損害，爰依職權裁定命獨立參加
    被告之訴訟。
二、兩造聲明：
    (一)原告聲明：
      訴願決定及原處分均撤銷。
    (二)被告聲明：
      如主文所示。
三、兩造之爭點：
    原告公司法人名稱於系爭商標註冊日前，是否已達著名之程
    度，而有商標法第23條第1 項第16款規定之適用？
    (一)原告主張：
      1.按商標法第23條第1 項第16款之規定，商標圖樣「有著
        名的法人、商號或其他團體之名稱，有致相關公眾混淆
        誤認之虞者」，不得申請註冊。其立法目的除防止不公
        平競爭外，並在於保護他人之公司名稱專用權不受侵害
        及避免誤認。次按，商標法施行細則第17條規定，「本
        法第23條第I 項第16款所稱法人及其他團體或全國著名
        之名稱，指其特取部分而言」。「特取部分」係法人及
        其他團體來彰顯其獨特主體地位之稱謂。原告於90年9
        月17日以「台灣格力電器股份有限公司」為其公司名稱
        ，向經濟部申請登記並經核准設立。在法人、商號之全
        稱中，表明營業種類或組織型態之文字，不屬於特取部
        分；而說明營業種類或組織型態之以外之文字，如不足
        以表彰其特性而與他人相區別，亦非屬特取部分，僅以
        名稱中，其餘文字足以表彰其特性而與他人相區別，即
        屬於特取部分。原告公司名稱「台灣格力電器股份有限
        公司」中之「股份有限公司」，乃是用以表明其公司之
        種類，並非屬名稱之特取部分。而其中「台灣」二字僅
        用來表明原告之營業所在地，並不具任何特殊涵義也並
        未具有識別性，可與他人相區別，亦也不具商標顯著性
        ，不屬於原告公司名稱特取部分。是故「台灣格力電器
        股份有限公司」於其整體公司名稱中，真正具有識別性
        及顯著性，且能彰顯其獨特主體地位，並得藉以與他人
        相區別，僅有「格力」二字而已。故原告公司名稱之特
        取部分為「格力」二字，在此合先敘明。
      2.依「混淆誤認之虞審查基準」，商品類似之意義係指二
        個不同的商品，在功能、材料、產製者或其他因素上具
        有共同或關聯之處，如果標上相同或近似的商標，依一
        般社會通念及市場交易情形，易使商品消費者誤認其為
        來自相同或雖不相同但有關聯之來源。參加人以「GREE
        格力（stylized）&Device 」商標，指定使用於修定前
        商標法施行細則第49條第11類「空氣調節器；空氣冷卻
        裝置；通風設備及裝置；空氣加熱器；電暖器；蓄熱器
        ；乾衣機；電風扇；除濕機；空氣淨化機；電鍋；抽油
        煙機；熱水器。」等電器用品，其與原告公司執照所登
        記之「電器製造業、電器安裝業」等營業項目，係屬同
        一或類似之商品／服務。依一般社會通念及市場實際交
        易情形，必定導致相關消費者或商品購買者混同誤認，
        或極有可能誤認二商品為同一來源之系列商品，或誤認
        二商品之生產人間存在關係企業、授權關係、加盟關係
        或其他類似關係，故兩者實屬相同或類似商品。
      3.於經濟部經訴字第09406135610 號訴願決定書中，經濟
        部認為原告所提出之證明原告係為著名法人之資料，皆
        未早於系爭商標申請註冊日，從而認定被告所為之處分
        ，應予維持。商標法第23第2 項固然規定認定時點，要
        以他人申請註冊時著名與否為準，然並非要求所有之證
        據資料，均係他人申請註冊日前之資料。故經濟部認為
        原告需提具本件系爭商標申請註冊日前之資料才得以作
        為証明，實有欠周詳。因一新創品牌既經某人所使用，
        且亦於國內相當廣泛範圍內為相關事業或消費者所知悉
        ，然或未能達到所謂「著名標章」之程度。此時該品牌
        之創用人疏於註冊該商標時，即有他人趁機搶先註冊，
        此時該搶先申請註冊之日期係在創用人所有之品牌尚未
        達到著名程度之時，日後該搶先註冊之商標核准公告時
        為創用人所發現，並根據商標法之規定，對之提出異議
        時，依被告之審查基準而言，逕自以該搶先註冊之商標
        申請時，創用人之品牌未達著名之程度而為異議不成立
        審定。然被告之認定便違背了商標法立法之意旨，係在
        保護著名品牌，避免大眾發生混淆誤認之虞。商標法第
        1 條之立法意旨：「為保障商標專用權及消費者利益，
        以促進工商企業之正常發展，特制定本法」，此亦為商
        標法最重要之法益。
      4.被告於審查商標時，因申請案件量之不斷攀升，故一商
        標自送件申請至註冊，花費時日甚多。如此一來，新創
        用商標人之品牌於搶先申請註冊商標者提出申請註冊日
        時，雖未達到著名之程度，然經過一段時日之後，甚至
        在該搶先註冊之商標尚未核准時，即已躍昇為一著名品
        牌，此時被告若仍舊有於上開規定來審查，即會產生某
        一著名品牌並未得擁有該著名品牌之商標權，該商標之
        專用權人都係另一搶先申請註冊者所有；此種不合理之
        情事，又如何能保護廣大消費者之權益？故實應考慮該
        被搶先申請註冊之商標，其創用人使用該品牌之延續性
        來作判斷，以符合公平正義原則。
      5.綜上所述，系爭商標之中文「格力」，與原告公司名稱
        特取部分完全相同，且系爭商標所指定使用之商品，與
        原告公司之營業項目，係屬同一或類似之商品服務。是
        以，本案系爭商標實已侵害到原告之公司名稱專用權，
        進而使消費者對於商品來源及其產製主體產生混淆誤認
        等情事，不僅有損消費者之權益，更對於原告造成莫大
        的損害。故系爭註冊第0000000 號「GREE格力（
        stylized&Device 」商標實已違反商標法第23條第1 項
        第16款之規定。被告所為之處分，洵有未洽。請依法撤
        銷原處分及訴願決定，並令被告另為適法之處分，以維
        護原告應有之權利，以符法制。
    (二)被告主張：
      1.按商標法第23條第1 項第16款規定：商標「有著名之法
        人、商號或其他團體之名稱，有致相關公眾混淆誤認之
        虞者」，不得註冊。本款適用要件之一，應以據以異議
        之法人、商號或其他團體之名稱為著名者始足當之。第
        23條第2 項規定：「前項第12款、第14款至第16款及第
        18款規定之情形，以申請時為準。」。又依商標法施行
        細則第16條規定，本法所稱之著名，指有客觀證據足以
        認定已廣為相關事業或消費者所普遍認知者。所謂「有
        致相關公眾混淆誤認之虞者」，係指商標所表彰之商品
        或服務會使相關公眾對其所表彰之商品或服務來源或產
        製營業主體發生混淆誤認之虞者而言。
      2.本件系爭註冊第0000000 號「GREE格力（stylized）&D
        evice 」商標係於90年11月29日申請註冊，依原告所檢
        送之公司執照、「Gree格力冷氣」產品目錄、萬士益選
        擇性機型別銷售台數統計表、統一發票等證據資料影本
        觀之，原告公司於90年9 月17日始設立登記，僅早於系
        爭商標之申請註冊日2 個多月，銷售台數統計表之日期
        （92年11月1 日至93年12月31日）及統一發票日期均晚
        於系爭商標之申請註冊日。是依現有證據資料，尚難證
        明於系爭註冊第0000000 號「GREE格力（stylized）&
        Device」商標申請註冊時，原告已廣為國內相關相關事
        業或消費者所普遍認知而達著名法人之程度。從而系爭
        商標之註冊，應無前揭法條規定之適用。
      3.綜上論述，被告原處分洵無違誤，敬請駁回原告之訴。
    (三)參加人主張：
      1.被告之異議不成立處分略以本件系爭註冊第0000000號
        「GREE格力（stylized）& Device」商標係於90年11月
        29日申請註冊，依原告所檢送之公司執照及相關證據資
        料影本觀之，尚難證明於系爭商標申請註冊時，原告公
        司名稱已廣為國內相關事業或消費者所普遍認知而達著
        名法人之程度，故系爭商標之註冊並無商標法第23條第
        1 項第16款規定之適用。原告對此不服，爰提起本件行
        政訴訟。
        按，參加人註冊之系爭商標註冊使用於冷氣及電氣產品
        ，已成為全球性著名商標為無庸置疑之事實。本案原告
        主張其法人名稱於系爭商標註冊申請日前已成為著名之
        法人名稱，有致相關公眾混淆誤之虞，故系爭商標之註
        冊應予撤銷。因此，本案之爭點應為原告公司法人名稱
        在系爭商標註冊日前，是否已成為著名法人名稱？
      2.原告未提出任何證據資料可供證明在系爭商標申請日之
        前，原告之法人名稱已臻著名，系爭商標註冊無商標法
        第23條第1 項第16款之適用。
        (1)按商標圖樣「有著名之法人、商號或其他團體之名稱
          ，有致相關公眾混淆誤認之虞者」不得註冊，為商標
          法第23條第1 項第16款所明定。唯同條第2 項亦明定
          ，「前項第12款、第14款至第16款及第18款規定之情
          形，以申請時為準」，因此，本法第23條第1 項第
          16款之適用之事實要件須視系爭商標申請時之事實情
          形而定。而法人、商號或其他團體之名稱，限於在系
          爭商標申請時已達到「著名」的程度，方有本款之適
          用。而商標法施行細則第16條規定，本法所稱著名，
          指「有客觀證據足以認定已廣為相關事業或消費者所
          普遍認知者」而言。再者，如商標與著名之法人、商
          號或其他團體之名稱相同時，應否准予註冊，仍須視
          其有無致公眾混淆誤認之虞加以判斷，合先陳明。
        (2)原告未提出任何證據資料可供證明在系爭商標申請日
          之前，原告之法人名稱已臻著名。
          由原告提出之證據資料可知，原告公司核准設立日
            期為90年9 月17日，只比系爭商標申請日90年11月
            29日早2 個月。而原告所提出其他證據資料多為93
            年或94年之資料，少數為92年11月1 日之後的資料
            ，該等資料之使用日期均遠遠晚於系爭商標之申請
            日，且不論在原告所提出之發票或銷售統計表上，
            均無原告公司法人名稱，實難證明在系爭商標申請
            日之前，原告之公司法人名稱已臻著名。按商標法
            第23條第1 項第16款規定須以據以異議之法人名稱
            在系爭商標申請日時已臻著名，方有該款之適用。
            原告所提出之證據資料顯然不符合商標法規定，更
            與商標法施行細則第16條明定「著名」之認定，須
            提出「客觀證據足以認定已廣為相關事業或消費者
            所普遍認知者」之規定相違悖。
          原告於行政訴訟狀中再三主張其創新品牌，但卻完
            全無法提供在系爭商標申請日90年11月29日前之任
            何相關資料，連原告公司名稱之使用態樣、商品銷
            售情形、發票資料等，均付之闕如。
            按，依稅捐稽徵法規定，營利事業依法規定應保存
            憑證5 年，未保存者，應就其未保存憑證，經查明
            認定之總額，處百分之5 罰鍰。因此，保留發票存
            根及商品相關資料已成為業界常規。原告為商品製
            造經銷業者，對相關規定及業界習慣應十分熟悉，
            若完全無法提出發票或其他資料證明原告公司名稱
            於系爭商標申請日90年11月29日前已開始使用，不
            僅與常理不合，更與一般商業慣例中均會保存公司
            最近幾年的營業資料情形完全不同。故可合理推知
            原告公司在90年11月29日前，可能根本未開始營業
            ，亦未曾使用公司名稱。綜上，原告主張公司法人
            名稱在系爭商標註冊日前已成為著名法人，實無理
            由。
      3.系爭商標之「GREE格力」並非習見慣常用語，使用於冷
        氣產品上，相當具特別顯著性，原告疑有企圖「搭便車
        」之嫌
        (1)參加人系爭商標為全球著名商標，其著名程度屢經國
          內外專業機構肯認，系爭商標長期以來於全球各國使
          用於冷氣產品，為中國大陸「空調類商品全國市占有
          率第一位」，於西元（以下同）1999年即被認定為大
          陸「馳名商標」。系爭商標「GREE格力（stylized）
          & Device」著名程度亦於2001年被世界商業權威組織
          Business Initiative Directions頒獎肯定，我國經
          濟部訴願委員會與智慧財產局長期以來亦認定其為著
          名商標。參加人雖於民國90年11月29日（2001年）才
          於我國提出系爭著名「GREE格力（stylized）&
          Device」商標之商標申請案。事實上，系爭商標之著
          名地位早因國際貿易之興盛及兩岸頻繁往來而廣為冷
          氣電氣產品之產業界及相關消費者所熟知。
        (2)查，系爭「GREE格力（stylized） & Device 」商標
          早已成為全球著名商標，但於民國90年才於我國提出
          註冊申請案。而原告同為冷氣產品製造商，且公司登
          記從事之服務為「電器製造業、電器安裝業」等相關
          行業，實難謂其不知悉參加人之著名「GREE格力（
          stylized）& Device」商標之存在。然原告不思自創
          ，在民國90年時登記註冊近似於參加人著名商標之公
          司名稱，以吸引消費者之注意，並意圖妨礙原告系爭
          著名商標於國內註冊。
        (3)由原告所提出之資料顯示，原告於民國93年使用參加
          人於國內註冊之著名商標「格力」於其冷氣產品時，
          同時使用與參加人著名商標完全相同之英文「GREE」
          。按「格力GREE」並非習見慣常用語，更早已成為參
          加人使用於冷氣商品中之全球著名商標。原告使用相
          同近似之商標使用於相同商標，顯然並非巧合，原告
          顯然欲以不正方法搭著名商標之便車，而意圖以各種
          方法謀圖不正利益之行為，為商標法為保障著名商標
          而欲防止之行為，實不應准許。
      4.基於上述之事實及理由，原告之主張顯無理由，請依法
        駁回原告之訴，以彰法制，並維權益。
    理  由
一、按商標「有著名之法人、商號或其他團體之名稱，有致相關
    公眾混淆誤認之虞者。」不得註冊，固為商標法第23條第1
    項第16款所明定。惟其適用係以據以異議之法人、商號或其
    他團體之名稱已達著名之程度，始足當之。而依同法條第2
    項規定，判斷據以異議之法人、商號或其他團體之名稱是否
    已達著名之程度，有無致相關公眾混淆誤認之虞，以系爭商
    標申請時為準。又所稱之著名，係指有客觀證據足以認定已
    廣為相關事業或消費者所普遍認知者，同法施行細則第16條
    亦定有明文。
二、本件參加人於90年11月29日以「GREE格力（stylized）＆
    Device」商標（圖樣如附圖所示），指定使用於當時商標法
    施行細則第49條所定商品及服務分類表第11類之空氣調節器
    、空氣冷卻裝置、通風設備及裝置、空氣加熱器、電暖器、
    蓄熱器、乾衣機、電風扇、除濕機、空氣淨化機、電鍋、抽
    油煙機及熱水器商品，向被告申請註冊，經被告於93年12月
    16日核准列為註冊第0000000 號商標；嗣原告以系爭商標有
    違商標法第23條第1 項第16款規定，於94年1 月31日對之提
    起異議，案經被告審查，認系爭商標係於90年11月29日申請
    註冊，而依原告提起異議時所檢送之公司執照、「Gree格力
    冷氣」產品目錄、萬士益選擇性機型別銷售台數統計表、統
    一發票等證據資料影本觀之，原告於90年9 月17日始申准公
    司設立登記，僅早於系爭商標申請註冊日2 個多月，銷售台
    數統計表之日期及統一發票日期均晚於爭商標申請註冊日，
    是依現有證據資料尚難證明於系爭商標申請註冊時，原告已
    廣為國內相關事業或消費者所普遍認知而達著名法人之程度
    ，故系爭商標之註冊，自無首揭條款規定之適用，乃為異議
    不成立之處分。原告不服，依序提起訴願及行政訴訟；兩造
    及參加人之主張，各如事實欄所載，其爭點厥為原告公司法
    人名稱於系爭商標註冊日前，是否已達著名之程度，而有商
    標法第23條第1 項第16款規定之適用？
三、經查，系爭商標圖樣上之中文「格力」，固如原告所稱，與
    其公司名稱之特取部分「格力」相同，且系爭商標指定使用
    之商品與其公司執照上所登記之電器製造業及電器安裝業營
    業項目內之商品，復屬同一或類似商品；惟首揭條款規定之
    適用，係以系爭商標申請註冊時，據以異議之法人、商號或
    其他團體之名稱已達著名之程度，始足當之；而審視原告所
    檢附之證據資料，其中公司執照影本固可證明原告早於系爭
    商標申請註冊前即經主管機關核准設立登記，然其核准設立
    登記日期90年9 月17日僅早於系爭商標申請註冊日90年11月
    29日2 個月餘；另93年「Gree格力冷氣」產品目錄及價格表
    ，其日期晚於系爭商標申請註冊日；至92年11月1 日至93年
    12月31日之萬士益選擇性機型別銷售台數統計表及93年2 月
    3 日、93年5 月25日統一發票影本，非但未揭示原告公司名
    稱，且其日期亦均晚於系爭商標申請註冊日；故依現有證據
    資料尚不足以證明於系爭商標申請註冊時，原告已廣為國內
    相關事業或消費者所普遍認知而達著名法人之程度，自無首
    揭條款規定之適用。從而，被告所為異議不成立之處分，洵
    無違誤，訴願決定予以維持，亦無不合；原告訴請撤銷訴願
    決定及原處分，為無理由，應予駁回。
據上論結，本件原告之訴為無理由，依行政訴訟法第98條第3 項
前段，判決如主文。
中    華    民    國    95    年    11    月   21     日
                        第七庭審判長法  官  李得灶
                                    法  官  黃秋鴻
                                    法  官  林玫君
上為正本係照原本作成。
如不服本判決，應於送達後20日內，向本院提出上訴狀並表明上
訴理由，如於本判決宣示後送達前提起上訴者，應於判決送達後
20日內補提上訴理由書（須按他造人數附繕本）。
中    華    民    國    95    年    11    月   21     日
                                    書記官  蔡逸萱


司法院資訊處製作；財團法人民間司法改革基金會備份。
